【裁判字號】    97,台上,4732
【裁判日期】    970925
【裁判案由】    妨害自由
【裁判全文】
最高法院刑事判決            九十七年度台上字第四七三二號
上  訴  人  甲○○
上列上訴人因妨害自由案件，不服台灣高等法院台中分院中華民
國九十七年七月九日第二審更審判決（九十七年度重上更(四)字第
六二號，起訴案號：台灣台中地方法院檢察署八十五年度偵字第
一九七三六號、八十六年度偵字第二五二九、三一四五號），提
起上訴，本院判決如下：
    主  文
原判決撤銷，發回台灣高等法院台中分院。
    理  由
本件原判決認定上訴人甲○○有其事實欄所載之共同私行拘禁等
犯行，因而撤銷第一審關於上訴人部分科刑之判決，改判依行為
時牽連犯關係從一重論上訴人以共同私行拘禁罪，量處有期徒刑
一年，減為有期徒刑六月，並諭知如易科罰金，以銀元三百元（
即新台幣九百元）折算一日；固非無見。
惟查：(一)、民國九十二年二月六日公布修正之刑事訴訟法施行法
第七條之三規定：中華民國九十二年一月十四日修正通過之刑事
訴訟法施行前，已繫屬於各級法院之案件，其以後之訴訟程序，
應依修正刑事訴訟法終結之。但修正刑事訴訟法施行前已依法定
程序進行之訴訟程序，其效力不受影響。上述規定但書所稱「修
正刑事訴訟法施行前已依法定程序進行之訴訟程序，其效力不受
影響」者，係指九十二年一月十四日修正通過之刑事訴訟法施行
前已繫屬於各級法院之案件，其於上開新法修正施行前已經依據
當時有效之相關法律進行之訴訟程序（例如已經依當時有效之法
律進行訊問證人程序、勘驗程序、證據保全程序或其他訴訟程序
等）仍屬有效，並不因上開新修正刑事訴訟法施行而受影響而言
；是依上開刑事訴訟法施行法第七條之三但書之規定，承認上述
新修正刑事訴訟法施行前已經進行之訴訟程序為有效者，仍須以
所進行之訴訟程序符合當時有效之法律規定為前提，並非謂於九
十二年一月十四日修正通過之刑事訴訟法施行前所有已經進行之
訴訟程序，不問其進行之情形是否符合當時有效之法律規定，於
上開新法施行後均一律承認其效力。又證人（含被害人）應命具
結，此於九十二年二月六日修正公布前或修正公布後刑事訴訟法
第一百八十六條，均有相同之規定（該次僅修正第一項但書所列
各款不得令具結之情形及增訂第二項）。故證人於偵查中或審判
中作證，除在法律上有得以拒絕作證或不得令其具結之情形以外
，不論依新法或舊法之規定，均應依法具結，若依法應具結而未
具結者，其證言即欠缺法定要件，自不能認為具有證據能力。故
縱上述訊問證人之程序係由檢察官或法院在九十二年一月十四日
修正通過刑事訴訟法施行前即已進行完畢，若證人在法律上並無
得以拒絕作證或不得令其具結之情形，而檢察官或法院未依法命
該證人具結所取得之證言，依上述說明，仍不具有證據能力。乃
原判決理由謂：「本案告訴人邱美麗分別於警詢、偵查及原審法
院審理時所為之陳述，雖未經具結，然經傳拘無著，且所在不明
無法傳喚，而其之前之陳述，又有證人唐國強……等及相關之病
歷資料可證明其言可信，依新修正刑事訴訟法第一百五十九條之
三第三款及刑事訴訟法施行法第七條之三但書等規定，仍具證據
能力」云云（見原判決第三頁倒數第三行至第四頁第四行）。其
以邱美麗於檢察官偵查中及於第一審法院「未經具結之陳述」，
均係檢察官或法院在九十二年一月十四日修正通過刑事訴訟法施
行前所進行之程序，即認依刑事訴訟法施行法第七條之三但書之
規定均具有證據能力，依上述說明，其見解顯有可議。從而，原
判決採用邱美麗（下稱邱女）於檢察官及第一審法院訊問時未經
依法具結之證言，作為上訴人犯罪之證據，其採證自非適法。(二)
、本件第一審判決論上訴人以私行拘禁罪，量處有期徒刑一年，
第一審檢察官以上訴人私行拘禁邱女長達二十日，拘禁期間復以
電擊、冰敷、拔陰毛、灌食屎尿、逼吞燒燙硬幣等多種殘酷手段
凌虐傷害邱女，其罔顧人性、惡性之深，無以復加，認第一審量
處有期徒刑一年顯屬過輕，不足以收警惕之效，且有助長犯罪之
情，而向原審提起上訴，請求從重量刑。原法院上更(三)審判決對
於第一審檢察官上訴意旨所指摘之事項，並未說明何以不足採取
之理由，仍量處與第一審判決相同之有期徒刑一年，顯屬理由不
備，本院前次發回意旨乃對此加以指明（見本院九十七年度台上
字第一八一五號刑事判決發回意旨第三點）。原審本次判決仍量
處與第一審判決相同之有期徒刑一年（並依法減為有期徒刑六月
，及諭知易科罰金之折算標準），其理由雖謂：「檢察官上訴意
旨以被告惡性重大，原審量刑過輕，並無理由」云云（見原判決
第二十三頁第一、二行），但並未具體說明檢察官指摘第一審判
決量刑過輕所舉之前揭理由，何以不足採取之原因，其理由不備
之瑕疵依然存在，自屬可議。又上訴人以本件妨害自由等犯罪行
為逼迫邱女清償債務外，是否另採取調解等法律途徑處理其與邱
女間之債務問題，似與其本件犯罪情狀無關，原判決以上訴人「
同時採取調解等法律途徑處理其與邱女間之債務問題」，作為量
刑審酌事項之一（見原判決第二十三頁第九、十行），亦欠妥洽
，併予指明。以上或為上訴意旨所指摘，或為本院得依職權調查
之事項，應認仍有撤銷原判決發回更審之原因。至原判決關於不
另為無罪及不另為不受理之諭知部分，因與發回部分具有審判不
可分關係，應併予發回，附此敘明。
據上論結，應依刑事訴訟法第三百九十七條、第四百零一條，判
決如主文。
中    華    民    國  九十七  年    九    月  二十五  日
                      最高法院刑事第九庭
                          審判長法官  洪  文  章
                                法官  王  居  財
                                法官  郭  毓  洲
                                法官  黃  梅  月
                                法官  邱  同  印
      本件正本證明與原本無異
                                      書  記  官
中    華    民    國  九十七  年    九    月   三十   日
                                                      V


司法院資訊處製作；財團法人民間司法改革基金會備份。
